【裁判字號】    98,簡上,245
【裁判日期】    990706
【裁判案由】    給付票款
【裁判全文】
臺灣板橋地方法院民事判決             98年度簡上字第245號
上  訴  人  丙○○
訴訟代理人  丁○○
被  上訴人  乙○○
訴訟代理人  甲○○
上列當事人間請求給付票款事件，上訴人對於中華民國98年10月
15日本院板橋簡易庭98年度板簡字第1374號第一審簡易判決提起
上訴，經本院管轄簡易訴訟第二審程序之合議庭於民國99年6 月
22日言詞辯論終結，判決如下：
    主      文
原判決關於駁回上訴人下開之訴部分廢棄。
被上訴人應再給付上訴人新臺幣貳拾壹萬壹仟肆佰元，及自民國
九十七年五月二十六日起，至清償日止，按週年利率百分之五計
算之利息。
第一、二審訴訟費用（除確定部分外）由被上訴人負擔。
    事實及理由
一、程序方面：
    被上訴人未於言詞辯論期日到場，核無民事訴訟法第386 條
    各款所列情形，爰依上訴人聲請由其一造辯論而為判決。
二、上訴人主張：被上訴人前曾向上訴人借款新臺幣（下同）40
    萬元，約定於民國97年5 月25日返還，被上訴人並因而簽發
    如附表一所示支票一紙（下稱系爭支票）作為清償上開借款
    之擔保；上訴人嗣於97年5 月26日提示系爭支票，竟未獲付
    款，爰本於票據之法律關係請求被上訴人給付票款。被上訴
    人則以：其與其夫即被上訴人訴訟代理人甲○○二人共同向
    上訴人借用40萬元，並以系爭支票作為借款之擔保，然已以
    匯款、現金給付方式向原告清償40萬元，惟未拿回系爭支票
    ，是其已無積欠上訴人系爭支票債務等情置辯。
三、本件原審就上訴人之請求，判決被上訴人應給付上訴人188,
    600元，及自97年5月26日起至清償日止，按週年利率5%計算
    之利息。上訴人以：系爭支票債務人僅被上訴人一人，被上
    訴人與甲○○另積欠上訴人如附表二所示本票（下稱相關本
    票）債務，並就相關本票債務書立保管條，保管條上業已記
    載如被上訴人或甲○○未於97年2月1日返還240 萬元者，尚
    應賠償上訴人300 萬元，相關本票債務較系爭支票先到期，
    本件匯款人均為甲○○，被上訴人或甲○○於匯款時從未指
    定應抵充何筆債務，以甲○○尚積欠上訴人相關本票債務未
    清償，在此情形亦無可能指定抵充清償期在後且與其無涉之
    系爭支票債務之理，本件應依民法第322 條規定決定抵充之
    債務等語為由，就原判決不利之部分聲明不服，提起上訴，
    並聲明：原判決不利於上訴人之部分廢棄。被上訴人應再給
    付上訴人211,400元，及自97年5月26日起至清償日止，按週
    年利率5%計算之利息。
四、上訴人主張被上訴人積欠其系爭支票債務，另積欠相關本票
    債務等情，業據其提出系爭支票、相關本票及保管條為證，
    被上訴人固就相關本票形式上之真正、系爭支票之真正及其
    確曾向上訴人借得40萬元之事實不為爭執，惟以：其已對上
    訴人清償約40萬元，系爭支票債務應已消滅，僅未向上訴人
    取回系爭支票；至於相關本票債務，其與甲○○僅共同向上
    訴人借得相關本票面額1/4 之金額即60萬元等情為辯。是被
    上訴人是否確為其所稱清償之給付，其金額為若干，又其或
    甲○○於清償時是否曾指定抵充系爭支票債務，厥為本件重
    要之爭執。
五、被上訴人先以：其夫甲○○已就系爭支票債務清償完畢等情
    為辯，惟為上訴人所否認，是被上訴人應就此事實負舉證之
    責。被上訴人固提出郵政國內匯款執據（下稱匯款執據）7
    件為證（原審卷第21至27頁），惟經計算後，上開7 筆匯款
    金額合計僅為211,400 元，被上訴人雖另以：其餘款項係以
    現金交付上訴人云云，然為上訴人所否認，且被上訴人就其
    交付現金部分並未舉證以資證明，則被上訴人所辯清償逾21
    1,400元部分，實難採信。
六、次按對於一人負擔數宗債務而其給付之種類相同者，如清償
    人所提出之給付，不足清償全部債額時，由清償人於清償時
    ，指定其應抵充之債務。民法第321 條亦規定甚明。此為清
    償人指定清償之抵充規定，而清償人指定抵充之方法，應以
    意思表示向債權人為之；至於指定之時期則限於清償時始得
    為之，若清償前或清償後則無從指定，蓋清償時若未指定，
    即應依民法第322 條為法定抵充。經查，被上訴人除積欠上
    訴人系爭支票債務外，其尚自承另積欠上訴人相關本票債務
    中之60萬元，是其積欠上訴人數宗債務，給付種類同為金錢
    債務，而被上訴人上開清償所提出之給付211,400 元顯不足
    清償全部債額，本件即應依清償抵充之規定決定抵充之債務
    。經查，被上訴人主張係以甲○○7 筆匯款作為部分清償之
    證明，惟核上開7 件匯款執據上，均未見有何指定抵充之記
    載；被上訴人雖以：甲○○於每筆匯款後，均以電話通知上
    訴人等情為辯，非唯上訴人所否認，且縱非虛罔，僅能證明
    甲○○曾於各筆匯款後通知上訴人，然難認證明以此項通知
    表示指定抵充系爭支票債務之意思表示；且系爭支票債務人
    僅被上訴人一人，不及於甲○○，而甲○○尚積欠上訴人相
    關本票債務，清償期復係在系爭支票債務之前，則在此情況
    下，甲○○竟置相關本票債務不顧，反而對系爭支票債務為
    第三人清償，亦與常情有悖。是被上訴人既無法舉證證明上
    開7 筆匯款於清償時指定抵充系爭支票債務之情為真，則自
    應依民法第323 條規定決定抵充之債務。再者，甲○○於97
    年4 月28日、97年5月2日分別匯款12,000元、18,000元（原
    審卷第26至27頁）均係發生在系爭支票債務清償日（97年5
    月25日）前，足見被上訴人為上開清償時，系爭支票債務尚
    未屆清償期，反觀相關本票債務已屆清償期，是上開兩筆匯
    款自應依民法第323條第1款之規定，以斯時已屆清償期之相
    關本票債務儘先抵充；至於其餘5 筆匯款均係發生在系爭支
    票及相關本票清償期之後，惟此二筆債務擔保相等，且由於
    相關本票因有違約金之約定，是其餘5筆匯款應依民法第323
    條第2 款之規定，亦以抵充相關本票債務對被上訴人言獲益
    較多，而非抵充系爭本票債務。末以被上訴人至少積欠上訴
    人相關本票債務60萬元，上開7筆匯款總額211,400元尚不足
    完全清償相關本票債務，是綜上以觀，被上訴人並無法以甲
    ○○對上訴人之7 筆匯款，執為其已完全或部分清償系爭支
    票債務之證明，是上訴人之主張，洵屬有據。
七、綜上所述，上訴人之主張堪信為真實，被上訴人所為其已就
    系爭支票債務為清償之辯詞為不足採。被上訴人既為系爭支
    票之發票人，自應就系爭支票負給付票款責任。從而，上訴
    人本於票據關係，請求被上訴人應給付上訴人40萬元，及自
    提示日即97年5 月26日起至清償日止，按週年利率5%計算之
    利息，自屬有理，應予准許。原審僅命被上訴人給付188,60
    0 元及其利息，而駁回上訴人其餘之訴，自有未洽。上訴意
    旨就此部分指摘原判決不當，求予廢棄改判，為有理由。爰
    由本院將原判決此部分予以廢棄，改判如主文第二項所示。
八、據上論結，本件上訴為有理由，依民事訴訟法第436條之1第
    3 項、第450條、第78條、第463條、第385條第1項前段，判
    決如主文。
中    華    民    國    99    年    7     月    6     日
                  民事第二庭審判長法官  陳麗玲
                                  法官  連士綱
                                  法官  鍾啟煌
以上正本證明與原本無異
本判決不得上訴
中    華    民    國    99    年    7     月    6     日
                                書記官  張國仁
┌───────────────────────────────────────────────────────┐
│附表一                                                                                                        │
├──┬─────────┬──────────┬──────┬──────┬─────────┬────┬──┤
│編號│發票人            │  付    款    人    │發  票  日  │提  示  日  │票面金額（新臺幣）│支票號碼│備考│
├──┼─────────┼──────────┼──────┼──────┼─────────┼────┼──┤
│１  │乙○○            │板信商業銀行興南分行│97年5月25日 │97年5月26日 │400,000元         │0000000 │    │
└──┴─────────┴──────────┴──────┴──────┴─────────┴────┴──┘
┌───────────────────────────────────────────────────────┐
│附表二                                                                                                        │
├──┬─────────┬──────┬──────┬─────────┬────┬─────────────┤
│編號│發票人            │發  票  日  │到  期  日  │票面金額（新臺幣）│支票號碼│備註                      │
├──┼─────────┼──────┼──────┼─────────┼────┼─────────────┤
│１  │乙○○、甲○○    │96年8月1日  │97年2月1日  │2,400,000元       │290876  │免除作成拒絕證書          │
└──┴─────────┴──────┴──────┴─────────┴────┴─────────────┘

司法院資訊處製作；財團法人民間司法改革基金會備份。
